【裁判字號】    97,訴,3479
【裁判日期】    970731
【裁判案由】    確認當選無效
【裁判全文】
臺灣臺北地方法院民事判決              97年度訴字第3479號
原      告  甲○○
被      告  乙○○
訴訟代理人  粘舜權律師
            吳茂榕律師
上列當事人間確認當選無效事件，本院於中華民國97年7月17日
言詞辯論終結，判決如下：
    主  文
原告之訴駁回。
訴訟費用新臺幣參仟元由原告負擔。
    事實及理由
一、原告主張：社團法人國際獅子會臺灣總會（下稱300複合區
    ）於民國96年5月20日下午2時召開之96年度會員代表大會（
    下稱系爭大會），並選舉被告乙○○為300複合區第48屆即
    96至97年度理事、常務理事及理事長，任期至97年7月1日屆
    滿。惟原告甲○○以出席人數不足為由提起撤銷系爭大會全
    部決議，經本院於96年12月31日以96年度訴字第6211號為原
    告勝訴之判決，並經臺灣高等法院於97年5月13日以97年度
    上字第212號判決（下稱系爭判決）駁回300複合區上訴而確
    定，是300複合區96年度大會所作成之全部決議，包括300複
    合區第48屆（即96至97年度）理、監事及常務理、監事、理
    事長選舉投票（下稱系爭選舉）之決議在內，均應在系爭判
    決撤銷之範圍內。又300複合區第49屆即97至98年度理事長
    暨總監議會議長人選，依慣例輪由300G2區歷屆前總監在96
    年4月30日前推派，原告為該區前總監，有意參選與爭取，
    惟時任區總監之王金榮，竟圖推薦自己而施用不正手段當選
    ，雖此推薦案經系爭大會決議通過，然該決議亦經本院判決
    撤銷，已如上述，原告因恐系爭判決確定時，300複合區97
    年度會員代表大會已召開完畢，並已票選王金榮為第49屆理
    事、常務理事、理事長暨總監議會議長，屆時確定判決將無
    法執行，乃於97年4月24日聲請並經本院以97年度裁全字第
    3364號裁定為假處分，禁止300複合區執行系爭大會討論提
    案第三案決議，即有關決定300複合區97年度大會召開時間
    及地點及王金榮被推薦為300複合區第49屆理事、常務理事
    、理事長暨總監議會議長之內容，原告並已聲請本院以97年
    度執全字第1184號執行事件為強制執行。詎被告仍執意於97
    年5月25日違法召開97年度大會，並選舉王金榮為第49屆理
    事、常務理事、理事長暨總監議會議長。因王金榮之當選自
    始無效，依法仍將由被告續任理事長暨總監議會議長至選出
    新任者為止，如任令被告繼續擔任此職務，則原告請求300
    複合區就上開推薦案退回300G2區重新協調推薦，俾原告有
    參與爭取之機會，恐難達成，原告有受確認判決之法律上利
    益，爰請求確認被告之當選無效等語。並聲明：確認被告於
    96年5月20日當選300複合區第48屆理事、常務理事、理事長
    （即總監議會議長）均無效。
二、被告則以：原告雖以系爭大會決議人數不足為由，提起撤銷
    訴訟，經系爭判決撤銷在案，惟系爭判決之效力僅及於96年
    5月20日下午2時以後系爭大會之決議，選舉投票程序部分係
    當日中午12時至2時辦理，未在撤銷範圍內，且選舉程序即
    使有人數上之瑕疵，該瑕疵亦已因其間經過未經撤銷而治癒
    。原告又主張理監事選舉未依規定於會員代表大會中辦理，
    有違規定，惟300複合區年度大會與會員大會系同時舉行，
    當日會議程序均事先以函件將會議通知寄達會員代表，大會
    手冊亦人手一冊，其內容亦包括議事程序，而300複合區為
    使議事程序順暢，每年均於年會與會員大會前一日，召開以
    分會會長以上之領導幹部包擴各區總監、區內閣及複合區成
    員之首席代表大會，討論通過次日年會議程。而議事程序亦
    均在會員大會當日經與會代表確認，原告亦為首席代表，就
    議事程序早已接受通知，如就選舉程序於中午12時至下午2
    時辦理投票有意見，應依法提出異議，然原告不僅未提出，
    且於首席代表大會及會員代表大會會議時均在場，亦未表示
    異議，且未於法定期間就選舉部分提起撤消決議之訴訟，原
    告已不得提起撤消決議之訴訟。另總監議會議長之產生，並
    非於會員代表大會中選舉產生，而係依國際總會規章所定，
    由各副區總監所組成之總監議會選舉產生，與會員代表大會
    無關，原告以會員代表大會之決議程序瑕疵，主張總監議會
    議長部分亦應撤銷，實不足取等語，資為抗辯。並聲明：原
    告之訴駁回。
三、兩造不爭執之事項：
  (一)300複合區於96年5月20日上午所召開乃年會，下午2時許開
    始召開者方為系爭會員代表大會，理監事選舉則於當日中午
    12 時至下午2時辦理投票程序。
  (二)被告於系爭選舉中當選300複合區第48屆理事，進而被選為
    常務理事、理事長。
  (三)300複合區於96年5月20日下午2時召開之96年度會員代表大
    會所為之決議，經臺灣高等法院以系爭判決駁回300複合區
    之上訴而撤銷確定。原告聲請並經本院以97年度裁全字第33
    64號裁定為假處分，禁止300複合區執行系爭大會討論提案
    第三案決議，即有關決定300複合區97年度大會召開時間及
    地點及王金榮被推薦為300複合區第49屆理事、常務理事、
    理事長暨總監議會議長之內容。原告並聲請本院以97年度執
    全字第1184號執行事件為強制執行在案。
  (四)300複合區於97年5月25日另召開97年度大會，並選舉王金榮
    為第49屆理事、常務理事、理事長（即總監議會議長）。
四、按確認法律關係之訴，非原告有即受確認判決之法律上利益
    者，不得提起之；確認證書真偽或為法律關係基礎事實存否
    之訴，亦同。民事訴訟法第247條第1項定有明文。而民事訴
    訟法第247條所謂即受確認判決之法律上利益，須因法律關
    係之存否不明確，致原告在私法上之地位有受侵害之危險，
    原告主觀上認其在法律上之地位有不安之狀態存在，而此項
    危險、此種不安狀態，得以對於被告之確認判決除去之者，
    始為存在，若縱經法院判決確認，亦不能除去其不安之狀態
    者，即難認有受確認判決之法律上利益，最高法院27年上字
    第316號、52年台上字第1237號、第1240號著有判例闡釋甚
    明。本件原告起訴請求確認被告於96年5月20日當選300複合
    區第48屆理事、常務理事、理事長（即總監議會議長）均無
    效，係以：300複合區第49屆即97至98年度理事長暨總監議
    會議長人選，依慣例輪由300G2區歷屆前總監在96年4月30日
    前推派，其有意參選，惟王金榮因施用不正手段當選，雖經
    系爭大會決議通過王金榮之推薦案，因王金榮之當選自始無
    效，依法仍將由被告續任理事長暨總監議會議長至選出新任
    者為止，如任令被告繼續擔任此職務，則原告請求300複合
    區就上開推薦案退回300G2區重新協調推薦，俾原告有參與
    爭取之機會恐難達成等語，而主張其有受確認判決之法律上
    利益。經查：
  (一)原告既認被告如經判決確認當選無效，300複合區始有可能
    就上開推薦案退回300G2區重新協調推薦，原告方有參與爭
    取之機會，則核原告所稱其因確認判決所受之利益，顯非法
    律上之利益，而屬其可重獲參選機會之事實上利益。
  (二)倘被告經判決確認當選無效，則究如何處理上開推薦案，要
    非繼任之理事長所得獨斷，是否退回300G2區重新協調推薦
    ，即非無疑。是縱經法院判決確認被告當選無效，則原告主
    觀上認其能否參與或爭取之不安狀態，亦未能除去，洵難認
    其有何受確認判決之利益可言。
  (三)原告雖於97年4月24日聲請並經本院以97年度裁全字第3364
    號裁定為假處分，禁止300複合區執行系爭大會討論提案第
    三案決議，即有關決定300複合區97年度大會召開時間及地
    點及王金榮被推薦為300複合區第49屆理事、常務理事、理
    事長暨總監議會議長之內容，原告並已聲請本院以97年度執
    全字第1184號執行事件為強制執行。惟該執行事件之執行標
    的係禁止300複合區執行96年5月20日系爭大會討論提案第三
    案所作成之決議，並無禁止300複合區另以合法之召集程序
    及決議方法，重新補正系爭大會決議所生之瑕疵，是被告另
    於97年5月25日召開97年度大會，並選舉王金榮為第49屆理
    事、常務理事、理事長暨總監議會議長，尚非法所不容，且
    被告之任期於97年6月30日已屆滿，均於本件言詞辯論終結
    之97年7月17日前，則原告仍請求確認被告之當選無效，亦
    無任何實益可言。
  (四)綜上所述，原告主張其所受確認判決之利益為事實上之利益
    ，其所認不安之狀態，亦無從因確認判決而除去，則其並無
    即受確認判決之法律上利益者，原告即不得提起本件確認之
    訴，爰依前揭規定，予以駁回。
五、末按，民主與法治，雖未必是有效率或符合正義之政治體制
    ，然其能有效減少衝突，促進安定，並使人類對未來生活具
    期待可能性，誠屬人類社會發展中所獲致難能而可貴之經驗
    。本件爭執之發生，實肇因於300複合區遵循慣例而未依法
    行事，原告僅因於前訴中未為適切之主張，始未能達成其目
    的，倘非如此，則被告之當選是否有效，即非無疑，後續影
    響所及，不可謂不大。300複合區作為國際性社團之分支機
    構，應即記取教訓，修正相關會務處理或進行之方式或準則
    ，尊重並回歸民主與法治之價值，方能避免類次衝突之發生
    ，減少社會負面之觀感及司法資源之浪費，附此敘明。
六、本件事證已臻明確，兩造其餘攻擊防禦方法及證據，經本院
    審酌，認與判決結果不生影響，爰不予一一論列，併此敘明
    。
七、訴訟費用負擔之依據：依民事訴訟法第78條。
中    華    民    國    97    年    7     月    31    日
                  民事第四庭  審判長法  官  劉坤典
                                    法  官  余明賢
                                    法  官  賴武志
以上正本係照原本作成
如對本判決上訴，須於判決送達後20日內向本院提出上訴狀
中    華    民    國    97    年    7     月    31    日
                                    書記官  施若娟


司法院資訊處製作；財團法人民間司法改革基金會備份。
